臺灣嘉義地方法院民事判決　九十年度婚字第三八○號
　　原　　　告　丙○○
　 　　　　　　　　　　　　　.
　　被　　　告　甲○○○○○○.
右當事人間請求確認婚姻關係存在事件，本院判決如左：
    主　　文
確認兩造間之婚姻關係存在。
訴訟費用由被告負擔。
    事    實
甲、原告方面：
一、聲明：如主文所示。
二、陳述：兩造於民國七十六年一月一日結婚，而被告於九十年一月間邀原告離婚，
    由被告自己備妥離婚協議書簽名蓋章後，找二位見證人邱金榮、鄭丹簽名蓋章，
    嗣將該離婚協議書交給原告，原告並無離婚之意願，但被告一心求去，原告不得
    已只好在該離婚協議書上簽名蓋章。雖事後原告與被告於九十年一月九日共同至
    戶政事務所辦理離婚登記，惟兩位見證人既未曾當場見證離婚，亦未共同前往戶
    政事務所，則兩造離婚協議書尚難謂已生效成立，是提起本件確認之訴確認兩造
    間之婚姻關係存在。
三、證據：提出戶籍謄本二件、離婚協議書一件為證。
乙、被告方面：
一、聲明：原告之訴駁回。
二、陳述：離婚協議書是原告與被告在草屯的麥當勞簽的，雖二位證人邱金榮、鄭丹
    與原告均不相識、未曾見過面，且係在兩天前即在離婚協議書上簽好，但原告與
    被告是一起簽的；且二位證人邱金榮、鄭丹雖於兩造辦離婚登記時未同行，但原
    告與被告有共同至戶政事務所辦離婚登記。
丙、本院依職權向南投縣草屯鎮戶政事務所調取兩造之離婚登記申請書、離婚協議書
    。
　　理　　由
一、本件原告起訴主張：兩造於七十六年一月一日結婚，而被告於九十年一月間邀原
    告離婚，由被告自己備妥離婚協議書簽名蓋章後，找二位見證人邱金榮、鄭丹簽
    名蓋章，嗣將該離婚協議書交給原告，原告並無離婚之意願，但被告一心求去，
    原告不得已只好在該離婚協議書上簽名蓋章。雖事後原告與被告於九十年一月九
    日共同至戶政事務所辦理離婚登記，惟兩位見證人既未曾當場見證離婚，亦未共
    同前往戶政事務所，則兩造離婚協議書尚難謂已生效成立，是提起本件確認之訴
    確認兩造間之婚姻關係存在等情。被告則以：離婚協議書是原告與被告在草屯的
    麥當勞簽的，雖二位證人邱金榮、鄭丹與原告均不相識、未曾見過面，且係在兩
    天前即在離婚協議書上簽好，但原告與被告是一起簽的；且二位證人邱金榮、鄭
    丹雖於兩造辦離婚登記時未同行，但原告與被告有共同至戶政事務所辦離婚登記
    等語資為抗辯。
二、本件原告主張兩造於七十六年一月一日結婚，而於九十年一月九日為離婚之登記
    ，業據其提出戶籍謄本二件、離婚協議書一件為證，並為被告所不爭執，復經本
    院依職權向南投縣草屯鎮戶政事務所調取兩造之離婚登記申請書、離婚協議書查
    核屬實，堪信為真實。就兩造間所為之上開主張、抗辯各詞，本件首應審究者，
    為兩造之離婚，有無合乎民法第一千零五十條規定兩願離婚方式之要件？
（一）按兩願離婚，應以書面為之，有二人以上證人之簽名，並應向戶政機關為離婚
      之登記，民法第一千零五十條定有明文。該條所以規定兩願離婚應以書面為之
      ，並應有二人以上證人之簽名，旨在確實證明當事人有離婚之合意，而無抑勒
      或欺瞞情事，是證人之簽名，雖未限定須與書據作成同時為之，即縱為離婚書
      據作成後所加簽，亦無不可，惟既稱證人，自須對於離婚之協議在場聞見，或
      知悉當事人間有離婚之協議，始足當之（最高法院六十八年台上字第三七九二
      號判例、六十九年台上字第九六八號判例、六十九年台上字第一五七三號判例
      可資參照）。
（二）據被告所陳稱：「（問：原告是否認識證人？）不認識」、「我們有一起到戶
      政事務所辦登記，證人沒有一起去」、「（問：簽離婚協議書時原告簽時，證
      人是否均已簽好？）是的，但我與原告是一起簽的，證人是在前兩天就在離婚
      協議書上簽好的，是我請證人邱金榮的女兒拿回去給他們簽，鄭丹是邱金榮的
      太太」、「（問：原告是否認識兩位證人？）不認識」、「（問：簽離婚協議
      書前，原告有無與兩位證人見面？）沒有，兩位證人也沒有見過原告」等語；
      核與證人即本件離婚協議書上之二位證人邱金榮、鄭丹之女邱優莉證稱：「（
      問：證人是如何認識被告？）我朋友做代書，因為生意上的關係認識被告」、
      「（問：為何請你的父母【即邱金榮、鄭丹】當證人？）是被告向我提起她要
      離婚，我建議被告找我父母作證人，之前被告不太認識我父母，他們沒有見過
      面，是戶政機關教我們要兩位證人的簽名及身分證影本」、「（問：提示離婚
      協議書，是否你拿回去給你父母簽？）是的，當時兩造沒有與我一起拿離婚協
      議書回員林給我父母簽名」、「（問：你父母是否知道為何簽名？）知道」、
      「（問：你父母是否認識原告？）不認識，沒有見過面，與被告也沒有見過面
      」等語（均見本院九十一年三月五日言詞辯論筆錄）相符，足認本件兩造之離
      婚協議書上之二位證人邱金榮、鄭丹不惟於兩造簽立離婚協議書時均未在場見
      聞，甚且與原告、被告均不相識，係因其女邱優莉將兩造之離婚協議書拿給伊
      等簽，伊等始於其上簽名乙情，應堪認定，殊難依此即謂生民法第一千零五十
      條所指證人之作用。
三、綜上所述，民法第一千零五十條所謂二人以上證人之簽名，固不限於作成離婚協
    議書時為之，亦不限於協議離婚時在場之人，始得為證人，然究難謂非親自或親
    聞雙方當事人確有離婚真意之人，亦得為證人。本件卷附之九十年一月九日離婚
    協議書上所載之證人邱金榮、鄭丹於該離婚協議書作成時，既均不在場，又未親
    聞原告與被告「當時」確有離婚協議書所載之離婚真意，或面詢雙方當事人已否
    為上開離婚協議書之合意，遂簽名於該離婚協議書充當證人，依前揭說明，自與
    兩願離婚之要件不符。從而原告請求確認兩造間之婚姻關係存在，自屬有據，應
    予准許，爰判決如主文第一項所示。
四、本件為判決基礎之事證已臻明確，兩造其餘攻擊防禦及立證方法，核於判決結果
    不生影響，毋庸一一審究論述，附此敘明。
五、據上論結：本件原告之訴為有理由，依民事訴訟法第七十八條，判決如主文。
中　　　華　　　民　　　國　　九十一　　年　　　三　　　月　　 十九 　　日
~B臺灣嘉義地方法院家事法庭
~B　　法　官　黃仁勇
右為正本係照原本作成
如對本判決上訴應於判決送達後廿日向本院提出上訴狀
中　　　華　　　民　　　國　　九十一　　年　　　三　　　月　　 十九　　 日
~B　　書記官　沈秀鈴
